行  政  法  院  判  決                              八十八年度判字第九三號
    原      告  甲○○
    訴訟代理人  乙○○
    被      告  經濟部中央標準局
右當事人間因新型專利異議事件，原告不服行政院中華民國八十七年六月六日台八十
七訴字第二八三三八號再訴願決定，提起行政訴訟。本院判決如左︰
    主  文
原告之訴駁回。
    事  實
緣原告於民國八十五年六月十八日以其「排油煙機改良結構」係包括機體裝置、風扇
馬達裝置、導煙裝置、分壓裝置，藉導煙裝置及分壓裝置橫向連結於機體裝置形成最
大吸煙面積，並適當遮掩、阻絕風扇馬達，達到最佳排煙及安全功效等情，向被告申
請新型專利，經編為第00000000號審查，准予專利。公告期間，林游秀以本
案申請前已見於刊物，且有相同之新型申請在先並經核准專利，係運用申請前既有之
技術與知識，為熟習該項技術者所能輕易完成且未能增進功效，有違專利法第九十七
條、第九十八條第一項第一款、第二款及第二項規定為由，檢具申准在先之第000
00000號「排油煙機導煙罩」新型專利案（下稱引證案）專利公告及說明書影本
，對之提起異議。案經原處分機關審查，為本案異議成立，應不予專利之審定，發給
八十六年七月二十一日台專（判）○五○三一字第一二八二六三號專利異議審定書
。原告不服，提起訴願、再訴願，遞遭駁回，遂提起行政訴訟。茲摘兩造訴辯意旨
於次：
原告起訴意旨略謂︰一、本案由其申請專利範圍及圖示所揭露係：「１、一種排油煙
機改良結構，其大體上包括有：一機體裝置，乃至少包括有一殼體；一風扇馬達裝置
，係包括有一導煙板，該導煙板係橫向連結於殼體兩側；一分壓裝置，係包括有一分
壓板，該分壓板係橫向連結於殼體兩側，並與前述該導煙板或殼體形成至少二個以上
之吸入口者。藉上述各裝置、構件所組成之排油煙機改良結構，能達到最佳之排煙及
安全等功效。２、如申請專利範圍第１項所述之排油煙機改良結構，其中該導煙裝置
之導煙板係呈適當之導煙弧度者為佳。３、如申請專利範圍第１項所述之排油煙機改
良結構，其中該機體裝置之殼體底緣係設有一集油槽者。」而引證案由其申請專利範
圍之揭露則係：「一種排油煙機導煙罩，裝設於排油煙機之吸煙側從事導煙工作者。
其特徵在於：該導煙罩係由一組（左右）側板、一上導板、一中導板和一下導板所構
成，其中左右側板為兩相對之新月狀弧側板，其上級各設有有一搭接邊，其下緣設製
成嵌接邊；上導板，係配排油煙機吸煙側形狀及大小之弧形板，其兩端係連接於左右
側板上緣之搭接邊上，其前緣設製有一垂直邊，靠近前緣處設製一照明孔，垂直邊上
設有複數之連接孔，以便利用螺釘和排油煙機連接；中導板位於上導板下方，其係一
度稍小於上導板之弧板，其兩端各設製成適當之搭接邊，並以其和左右側板連接；
下導板位於中導板下方，其係一度更小之弧形板，其兩遄各設有適當之搭接邊，並
以其和左右側板連接；該排油煙機於殼體兩側之前緣分別設有配合和左右側板前緣嵌
接之嵌槽，其吸煙側下緣則製成Ｖ型槽，以便插設導煙罩下端之尖緣者。」二、一般
家庭所使用之瓦斯爐爐具，於烹調食物時，並不會將所有爐具同時用於炒菜，因為在
短暫時間內較無法同時兼顧。而一般使用爐具之作法為，一個爐具作為炒菜，而另一
個爐具則為煮湯，同時炒菜所產生大量油煙之機會實在不多，故排油煙機之風扇馬達
之抽吸力道、功率不須與引證案之風扇馬達抽吸功率、力道多作比較。另外，就創作
目的而言，於本案專利說明書之創作說明(1)及(2)中已明確告知：「本創作之主要目的
係在提供一種排油煙機改良結構，其能在不變風扇馬達的結構上而擴大其吸煙面積，
使能澈底將油煙排除者；其再另一目的係在提供．．．，其可將風扇馬達適當的遮掩
阻絕，而提昇其安全性，並使整體覺上更加清爽，且易於擦拭整理者。本創作之另
一目的．．．，其可避免沾附於排油煙機風扇馬達處之油污滴落而髒污瓦斯爐具者。
」即本案之創作重點，並非追求提高風扇馬達抽吸能力或功率大小，故不須對於風扇
馬達之抽吸能力多作文章。又本案專利說明書中之創作說明(3)之第二行「．．．該分
壓裝置係包括有一分壓板，該分壓板係橫向連接定位於內殼．．．」及第五圖所示，
該分壓板橫設於內殼，當油煙從爐具隨著熱空氣推昇時，藉由設於內殼之導煙板下緣
而逐漸沿著而攀昇，致使油煙進入該內殼而遇到該分壓板時，即有效擋止於分壓板之
外，而分別向該分壓板上下方之第一及第二入口進入該風扇馬達內，因此本案之構造
旨在以分壓板形成二入口，而造成壓力損失有限。事實上，分壓板與風扇馬達之距離
若設定得宜，此一壓力損失可降至最低，而此係實施之手段，因此再訴願決定關於壓
力損失之說法，顯然悖離事實。三、由引證案之第五圖所示，其構造中並非於三個導
板末端皆設有適當弧度，僅在中導板及下導板之末端有設。至於上導板之末端並未見
有適當弧度之設計。另外，在中導板及下導板之末端所設之適當弧度會使油煙隨著熱
空氣推昇而藉進入該中導板、下導板時，部分油煙會於導板末端之弧度內因產生渦捲
作用，捲繞積存於該弧度內壁。至於引導油煙部分，應為該上、中、下導板至之設置
而使油煙沿著而進入風扇馬達內，況且引證案之適當弧度並非本案構造專利請求重點
，故不予詳加說明。四、就構造而言，引證案所謂兩段式吸入口，係藉由三個概呈弧
形之板體，即上、中、下導板；而上導板之兩端係連接於該導煙罩之左右側板相對之
接搭邊上；該中導板之兩端亦係連接於該左、右側板相對之搭接邊上，而位於上導板
之下方；再者，該下導板之兩端亦連接於左、右側板，而位於該中導板之下方，利用
上、中導板及中、下導板相對之間各形成一通道，俾使油煙沿著二通道，進入該風扇
馬達內；反觀本案係藉由一分壓板之兩端連於內殼內兩側之側板且位於該風扇馬達之
正前方，使該分壓板之上下方自然形成第一及第二入口，俾使油煙攀昇而通過。五、
就風扇馬達與導板（分壓板）之間的位置及其關係而言，依引證案之第四、第五圖所
示，上、中、下導板之兩端同時連接於兩側之側板，致該上、中導板相對緣面末端與
馬達恰形成一夾角，而中、下導板之相對緣面末端亦與風扇馬達另形成一夾角，而層
次排列；反觀，依本案之第三或第五圖所示，該分壓板之兩端除連接於內殼之二側邊
之外，且亦位於該風扇馬達正前方並與其成平行之關係。六、就節省材料或裝置時之
工序而言，引證案所謂兩段式吸入口，須藉由上、中、下導板三個弧形板體構成，其
不論在材料消耗上勢必比本案之分壓板構造消耗較多；再者，裝設、拆卸或清潔擦拭
時，引證案由於構成兩段式吸入口之上、中、下導板之構件比本案構成第一、第二入
口之單一個分壓板構件較多，故施工工序較為耗時、煩雜；反觀，本案僅需一分壓板
就能達成導引至風扇馬達抽吸之效果，不僅節省材料，更能於裝設、拆卸或清潔擦拭
時，達工序簡易之效。七、經由上述比對，可輕易看出本案與引證案特徵部分之所有
構造、裝置及形狀，與引證案差異甚多，且各項證據資料在在證明本案「排油煙機改
良結構」之空間結構及其組態有別於引證案之「排油煙機導煙罩」，不論在於使用上
、方便性，本案皆遠甚於引證案，顯見被告所為「異議成立」之審定，係屬違法處分
。八、綜上所陳，本案已較引證案具有相當之功效增進之事實，甚為顯著，當符合新
型專利申請之要件，異議人對本案之指控以及其所列舉之證據，已脫離事實。懇請進
行言詞辯論，及為判決撤銷原決定及原處分等語。
被告答辯意旨略謂︰原告於本案異議階段答辯書謂「本案設有一恰可適當隔擋住風扇
馬達之風扇板結構者，即可藉以形成一風扇馬達運轉時，容室內壓降大且迅速，使形
成一類真空腔體，促使吸納油煙之能力大幅相對提升。」明顯和其起訴理由所述「分
壓板造成壓力損失有限」不符。另引證案上導板末端配合前罩板亦成弧度狀，中、下
導板適當弧度配合流線，油煙捲繞積存者極少。又本案和引證案兩者「利用二道吸入
口以擴大吸煙面積」之構造及技術手段實質相同，且排油煙機油煙排除之吸力主要來
自風扇靜壓，本案風扇馬達位於容室上方，距離鍋具較遠，對油煙之抽吸力道減弱，
且於油煙通道風扇入口之正前方置入分壓板，增加流路中之壓力損失，反而降低風扇
之抽吸能力，本案實不具進步性。綜上所述，被告所為本案異議成立，應不予專利之
審定，並無違法，原告之訴為無理由，敬請判予駁回等語。
    理  由
按專利法第九十八條第二項規定，新型係運用申請前既有之技術或知識，而為熟習該
項技術者所能輕易完成且未能增進功效時，雖無同條第一項所列情事，仍不得申請取
得新型專利。非謂物品之空間形態一有不同，即得稱為新型而申請取得專利。本件原
告於八十五年六月十八日以其「排油煙機改良結構」向被告申請新型專利獲准。公告
期間，林游秀以本案有違專利法第九十七條、第九十八條第一項第一款、第二款及第
二項規定為由，檢具引證案對之提起異議。被告審查後，為本案異議成立，應不予專
利之審定。原告循序起訴謂本案與引證案特徵部分之所有構造裝置及形狀，與引證案
差異甚多，且本案之空間結構及其組態有別於引證案，不論在於使用上、方便性，本
案皆遠甚於引證案，本案已較引證案具有相當之功效增進，當符合新型專利申請之要
件（詳如事實欄所載）云云。查引證案係由左右側板、吸煙馬達、上導煙板、中導板
及下導板等組合而成，吸煙馬達裝設於中導板與下導板後方，利用上導板、中導板及
下導板間所形成二段式吸煙口，使油煙可經過二段吸排；凝結於各導板之油滴則沿著
導板往後下方流入油杯。本案由殼體、風扇馬達、上導板、分壓板、導煙板等構件組
合而成，風扇馬達設置於殼體內部，分壓板與導煙板及上導板形成二導吸入口，使油
煙可經由第一入口、第二入口吸入風扇馬達排出；油滴沿導煙板進入機殼底緣之集油
槽。又排油煙機油煙排除吸力來自風扇靜壓，本案風扇馬達位於容室上方，距離鍋具
較遠，油煙抽吸力道相對減弱，本案分壓板置於風扇入口正前方，會增加流路中壓力
損失，降低風扇抽吸壓力，若本案與引證案使用相同流量之風扇，本案設計所能提供
之油煙抽吸能力未能較引證案為優。排油煙機噪音源主要在風扇馬達、組件振動及內
部流動之氣流等，依兩案設計，引證案在導板末端設有適當弧度引導油煙，且油煙捲
繞積存者極少。而本案導煙板上端及分壓板上下端則未見此設計，無法適當引導油煙
，油煙在此反易有碰撞之擾流現象而產生噪音。本案分壓板分成第一、第二入口，引
證案上、中、下導板形成兩段式吸煙口，皆係利用兩道吸入口以擴大吸煙面積，其構
造及技術實質相同，本案未具增進之功效等情，業據被告答辯及一再訴願決定指明，
並有相關資料附原處分可供比對參酌。且本件經經濟部受理原告訴願後，曾囑請國
立中山大學機械系審查結果亦表示相同意見無訛，有審查意見書附原處分足憑，被
告所辯，洵屬可採。從而，原告前揭主張，要無足取，原處分為異議成立之審定及一
再訴願決定遞予維持，俱無違誤之可言。又本件事證已明確，無行言詞辯論之必要。
原告起訴意旨，難謂有理，應予駁回。
據上論結，本件原告之訴為無理由，爰依行政訴訟法第二十六條後段，判決如主文。
中    華    民    國     八十八      年      一      月     二十一      日
                    行 政 法 院 第 一 庭
                                審 判 長 評  事      黃  綠  星
                                         評  事      徐  樹  海
                                         評  事      高  秀  真
                                         評  事      藍  獻  林
                                         評  事      黃  璽  君
右  正  本  證  明  與  原  本  無  異
                                         法院書記官  邱  彰  德
中    華    民    國     八十八      年      一      月     二十二      日
